---
title: "Ejercicio 3. Ajuste por mínimos cuadrados de la temperatura media anual"
author: "Eduardo Alanís García"
lang: es
format:
  html:
    toc: true
    code-fold: false
    code-tools: true
execute:
  warning: false
  message: false
---

## Scraping web y generación de archivos Excel

En esta sección se obtienen los datos de origen: los boletines de **temperatura media (TMED)** del Servicio Meteorológico Nacional (CONAGUA), publicados como un PDF por año. El proceso tiene dos pasos:

1. Descargar los PDF de cada año.
2. Extraer la tabla de cada PDF y consolidarla en archivos Excel.



### Paso 1. Descarga de los PDF

El script define la URL base del SMN y recorre los años de 1993 a 2023. Para cada año construye la URL del PDF y lo guarda en la carpeta `inputs/pdf/original/`. Cada descarga va dentro de `tryCatch()`, de modo que si un año falla (por ejemplo, porque el archivo no existe) se imprime un aviso y el ciclo continúa con el siguiente.

```{r}
#| label: descarga-pdf
#| eval: false

url_base = "https://smn.conagua.gob.mx/tools/DATA/Climatolog%C3%ADa/Pron%C3%B3stico%20clim%C3%A1tico/Temperatura%20y%20Lluvia/TMED/"
anios = 1993:2023



for (anio in anios) {
  
  url = paste0(url_base, anio, ".pdf")
  archivo = file.path("Unidad 2. Probabilidad/inputs/pdf/original/", paste0(anio, ".pdf"))
  
  tryCatch({
    
    download.file(
      url = url,
      destfile = archivo,
      mode = "wb",
      quiet = TRUE
    )
    
    cat("Descargado:", anio, "\n")
    
  }, error = function(e) {
    
    cat("Error en:", anio, "\n")
    
  })
  
}
```

### Paso 2. Extracción de las tablas y generación de los Excel

Este script lee los PDF descargados y los transforma en tablas de datos. Sus partes principales son:

- **Preparación:** se listan los PDF y se obtiene el año a partir del nombre de cada archivo (`1993.pdf` → `1993`). Con el PDF de 1993 se toma la lista de estados, que será la base sobre la que se irán uniendo los demás años.
- **Ciclo por año:** con `tabulapdf::extract_tables()` se extrae la primera tabla de cada PDF. La columna `Anual` se separa en su propia tabla (`df_anual`), y a las columnas mensuales se les agrega el año como sufijo (por ejemplo, `Ene_1993`) para distinguirlas entre años.
- **Un Excel por año:** la tabla mensual de cada año se guarda en `inputs/pdf/excel/`.
- **Consolidación:** con `left_join()` por `Estado` se van acumulando todos los años en dos tablas anchas: una con los valores mensuales (`datos`) y otra con los valores anuales (`datos_anual`).
- **Salida:** ambas tablas se guardan en `outputs/` como `Historicos Temperatura Media Clima.xlsx` y `Historicos Temperatura Anual Media Clima.xlsx`.

```{r}
#| label: generar-excel
#| eval: false

archivos = list.files(path = "Unidad 2. Probabilidad/inputs/pdf/original/", full.names = T, pattern = "\\.pdf$")

anios = basename(archivos) |>  
  gsub(pattern = ".pdf", replacement = "") |> 
  stringr::str_squish() |> 
  as.numeric()


datos = tabulapdf::extract_tables("Unidad 2. Probabilidad/inputs/pdf/original/1993.pdf")[[1]]
datos = datos |> 
  dplyr::select(Estado) |> 
  dplyr::mutate(
    Estado = Estado |> stringr::str_squish()
      )


datos_anual = datos 

for (i in 1:length(archivos)) {
  cat("Vamos en", archivos[i] |>  basename(), "\n")
  
  tabla = tabulapdf::extract_tables(archivos[i])[[1]]
  df_anual = tabla |>  dplyr::select(Estado, Anual)
  names(df_anual)[2] = paste("Anual", anios[i])
  
  tabla = tabla |> 
    dplyr::select(-Anual)
  
  columnas = tabla |> names()
  columnas = columnas[columnas != "Estado"]
  
  tabla = tabla |> 
    dplyr::rename_with(
      .cols = dplyr::all_of(columnas),
      .fn = ~ paste0(.x, "_", anios[i]) |> stringr::str_squish()
    )
  
  tabla = tabla |> 
    dplyr::mutate(
      Estado = Estado |>  stringr::str_squish()
    )
  
  
  tabla |> openxlsx::write.xlsx(paste0("Unidad 2. Probabilidad/inputs/pdf/excel/", anios[i], ".xlsx"))
  
  
  datos = datos |> 
    dplyr::left_join(
      y = tabla,
      by = "Estado"
    )
  
  datos_anual = datos_anual |> 
    dplyr::left_join(
      y = df_anual,
      by = "Estado"
    )
  
}


datos |>  openxlsx::write.xlsx("Unidad 2. Probabilidad/outputs/Historicos Temperatura Media Clima.xlsx")
datos_anual |> openxlsx::write.xlsx("Unidad 2. Probabilidad/outputs/Historicos Temperatura Anual Media Clima.xlsx")
```

## Estructuración de datos para trabajar

Los Excel generados en la sección anterior tienen un formato **ancho por año** (una fila por estado y una columna por cada mes o año). Aquí se reestructuran para que cada **fila sea un periodo** y cada **columna sea un estado**, con motivo de poder realizar las operaciones de manera mas sencilla.


### Datos mensuales

1. Se lee el Excel con los datos históricos mensuales.
2. `pivot_longer()` pasa todas las columnas (excepto `Estado`) a formato largo: una fila por combinación de estado y periodo (`Fecha`), con su `Temperatura`.
3. `pivot_wider()` regresa a formato ancho, pero ahora con los estados como columnas. Queda una fila por periodo.
4. Se guarda el resultado como `Historicos Temperatura Media Clima para trabajar.xlsx`.
5. Como verificación, se extrae el año de cada `Fecha` (lo que está después del `_`) y se cuenta cuántos periodos hay por año. Todos deberían tener el mismo número de meses.

```{r}
#| label: datos-mensuales
#| eval: false

datos = "Unidad 2. Probabilidad/outputs/Historicos Temperatura Media Clima.xlsx" |> 
  readxl::read_excel()


datos = datos |> 
  tidyr::pivot_longer(
    cols = -Estado,
    names_to = "Fecha",
    values_to = "Temperatura"
  )


datos = datos |> 
  tidyr::pivot_wider(
    names_from = Estado,
    values_from = Temperatura
  )

datos |>  openxlsx::write.xlsx("Unidad 2. Probabilidad/outputs/Historicos Temperatura Media Clima para trabajar.xlsx")



# Verificar 
datos$Fecha |>  sub(pattern = ".*_", replacement = "") |>  table() |>  sort()
```

### Datos anuales

Se repite el mismo procedimiento con el archivo de temperaturas anuales. La diferencia es que aquí la columna `Fecha` contiene textos como `"Anual 1993"`, por lo que se elimina la palabra `"Anual"` y se convierte el resto a número. Así `Fecha` queda como un año numérico (1993, 1994, …). El resultado se guarda como `Historicos Temperatura Media Clima Anual para trabajar.xlsx`, que es el archivo que se usa en las secciones siguientes.

```{r}
#| label: datos-anuales
#| eval: false

#############
### Anual ###
#############
datos = "Unidad 2. Probabilidad/outputs/Historicos Temperatura Anual Media Clima.xlsx" |> 
  readxl::read_excel()


datos = datos |> 
  tidyr::pivot_longer(
    cols = -Estado,
    names_to = "Fecha",
    values_to = "Temperatura"
  )


datos = datos |> 
  tidyr::pivot_wider(
    names_from = Estado,
    values_from = Temperatura
  )


datos = datos |> 
  dplyr::mutate(Fecha = Fecha |>  gsub(pattern = "Anual", replacement = "") |>  stringr::str_squish() |>  as.numeric())


datos |>  openxlsx::write.xlsx("Unidad 2. Probabilidad/outputs/Historicos Temperatura Media Clima Anual para trabajar.xlsx")
```

## Mínimos cuadrados

A partir de aquí **el código sí se ejecuta** al generar el documento. Se ajustan tres modelos polinomiales a la temperatura media anual de **Aguascalientes**:

$$
\text{Lineal: } Y = \beta_0 + \beta_1 t
\qquad
\text{Cuadrático: } Y = \beta_0 + \beta_1 t + \beta_2 t^2
\qquad
\text{Cúbico: } Y = \beta_0 + \beta_1 t + \beta_2 t^2 + \beta_3 t^3
$$

donde $t$ es el "año computacional" (1, 2, 3, …). Los coeficientes se obtienen resolviendo las **ecuaciones normales** $A\,\beta = b$, en las que cada entrada de $A$ es una suma de potencias de $t$ y cada entrada de $b$ es una suma de potencias de $t$ multiplicadas por la temperatura $y$.

### Preparación de los datos

Se leen los datos anuales ya estructurados y se conserva únicamente la columna `Aguascalientes`, que se renombra como `Media`. Se crea el **año computacional** $t$ (1, 2, …, n) con `row_number()` y se calculan las columnas auxiliares $t\cdot y$, $t^2\cdot y$ y $t^3\cdot y$, necesarias para el lado derecho de las ecuaciones normales.

```{r}
#| label: preparacion

datos = "../../outputs/Historicos Temperatura Media Clima Anual para trabajar.xlsx" |> 
  readxl::read_excel()


datos = datos |>
  dplyr::select(Fecha, Aguascalientes) |>
  dplyr::rename(Media = Aguascalientes) |>
  dplyr::mutate(
    `Anio computacional` = dplyr::row_number()
  ) |>
  dplyr::relocate(`Anio computacional`, .after = Fecha)

datos = datos |>
  dplyr::mutate(
    yt   = `Anio computacional`    * Media,
    yt_2 = `Anio computacional`^2  * Media,
    yt_3 = `Anio computacional`^3  * Media
  )

head(datos)
```

### Sumas necesarias

Se calculan el número de observaciones $n$, las sumas de potencias de $t$ (de $\sum t$ hasta $\sum t^6$) y las sumas $\sum y$, $\sum ty$, $\sum t^2 y$ y $\sum t^3 y$. Con estas cantidades se arman todos los sistemas de ecuaciones.

```{r}
#| label: sumas

n = nrow(datos)                                          

t_1 = datos$`Anio computacional` |> sum(na.rm = T)
t_2 = (datos$`Anio computacional`^2) |> sum(na.rm = T)
t_3 = (datos$`Anio computacional`^3) |> sum(na.rm = T)
t_4 = (datos$`Anio computacional`^4) |> sum(na.rm = T)
t_5 = (datos$`Anio computacional`^5) |> sum(na.rm = T)
t_6 = (datos$`Anio computacional`^6) |> sum(na.rm = T)

y    = datos$Media |> sum(na.rm = T)
yt   = datos$yt    |> sum(na.rm = T)
yt_2 = datos$yt_2  |> sum(na.rm = T)
yt_3 = datos$yt_3  |> sum(na.rm = T)
```

### Modelo lineal

Sistema de 2 × 2. El resultado `x_lineal` contiene $(\beta_0, \beta_1)$.

$$
\begin{pmatrix} n & \sum t \\ \sum t & \sum t^2 \end{pmatrix}
\begin{pmatrix} \beta_0 \\ \beta_1 \end{pmatrix}
=
\begin{pmatrix} \sum y \\ \sum ty \end{pmatrix}
$$

```{r}
#| label: modelo-lineal

# lineal

A_lineal = matrix(
  c(n,   t_1,
    t_1, t_2),
  nrow = 2, ncol = 2, byrow = T
)

b_lineal = c(y, yt)

x_lineal = solve(A_lineal) %*% b_lineal
x_lineal
```

### Modelo cuadrático

Sistema de 3 × 3. El resultado `x_cuadratico` contiene $(\beta_0, \beta_1, \beta_2)$.

$$
\begin{pmatrix} n & \sum t & \sum t^2 \\ \sum t & \sum t^2 & \sum t^3 \\ \sum t^2 & \sum t^3 & \sum t^4 \end{pmatrix}
\begin{pmatrix} \beta_0 \\ \beta_1 \\ \beta_2 \end{pmatrix}
=
\begin{pmatrix} \sum y \\ \sum ty \\ \sum t^2 y \end{pmatrix}
$$

```{r}
#| label: modelo-cuadratico

# Caso cuadrático

A_cuadratico = matrix(
  c(n,   t_1, t_2,
    t_1, t_2, t_3,
    t_2, t_3, t_4),
  nrow = 3, ncol = 3, byrow = T
)

b_cuadratico = c(y, yt, yt_2)

x_cuadratico = solve(A_cuadratico) %*% b_cuadratico
x_cuadratico
```

### Modelo cúbico

Sistema de 4 × 4. El resultado `x_cubico` contiene $(\beta_0, \beta_1, \beta_2, \beta_3)$.

$$
\begin{pmatrix} n & \sum t & \sum t^2 & \sum t^3 \\ \sum t & \sum t^2 & \sum t^3 & \sum t^4 \\ \sum t^2 & \sum t^3 & \sum t^4 & \sum t^5 \\ \sum t^3 & \sum t^4 & \sum t^5 & \sum t^6 \end{pmatrix}
\begin{pmatrix} \beta_0 \\ \beta_1 \\ \beta_2 \\ \beta_3 \end{pmatrix}
=
\begin{pmatrix} \sum y \\ \sum ty \\ \sum t^2 y \\ \sum t^3 y \end{pmatrix}
$$

```{r}
#| label: modelo-cubico

# Caso cúbico

A_cubico = matrix(
  c(n,   t_1, t_2, t_3,
    t_1, t_2, t_3, t_4,
    t_2, t_3, t_4, t_5,
    t_3, t_4, t_5, t_6),
  nrow = 4, ncol = 4, byrow = T
)

b_cubico = c(y, yt, yt_2, yt_3)

x_cubico = solve(A_cubico) %*% b_cubico
x_cubico
```

### Ecuaciones ajustadas

Con los coeficientes obtenidos se calcula el valor ajustado de cada modelo para cada año (`ajuste_lineal`, `ajuste_cuadratico`, `ajuste_cubico`) y se imprimen las tres ecuaciones con los coeficientes redondeados a 4 decimales.

```{r}
#| label: ecuaciones

datos = datos |>
  dplyr::mutate(
    ajuste_lineal = x_lineal[1, 1] +
      x_lineal[2, 1] * `Anio computacional`,
    
    ajuste_cuadratico = x_cuadratico[1, 1] +
      x_cuadratico[2, 1] * `Anio computacional` +
      x_cuadratico[3, 1] * `Anio computacional`^2,
    
    ajuste_cubico = x_cubico[1, 1] +
      x_cubico[2, 1] * `Anio computacional` +
      x_cubico[3, 1] * `Anio computacional`^2 +
      x_cubico[4, 1] * `Anio computacional`^3
  )



cat("Ecuación lineal:    Y =", round(x_lineal[1,1], 4), "+", round(x_lineal[2,1], 4), "* t\n")

cat("Ecuación cuadrática: Y =", round(x_cuadratico[1,1], 4), "+", round(x_cuadratico[2,1], 4),
    "* t +", round(x_cuadratico[3,1], 4), "* t^2\n")

cat("Ecuación cúbica:    Y =", round(x_cubico[1,1], 4), "+", round(x_cubico[2,1], 4),
    "* t +", round(x_cubico[3,1], 4), "* t^2 +", round(x_cubico[4,1], 4), "* t^3\n")
```

## Gráficos

Para comparar visualmente los tres modelos con los datos observados, primero se transforma la tabla a **formato largo**: las tres columnas de ajuste se convierten en una sola columna `Ajuste`, con una columna `Modelo` que indica a cuál corresponde (Lineal, Cuadrático o Cúbico).

```{r}
#| label: datos-grafica

library(ggplot2)

datos_grafica = datos |>
  tidyr::pivot_longer(
    cols = c(ajuste_lineal, ajuste_cuadratico, ajuste_cubico),
    names_to  = "Modelo",
    values_to = "Ajuste"
  ) |>
  dplyr::mutate(
    Modelo = dplyr::case_when(
      Modelo == "ajuste_lineal"     ~ "Lineal",
      Modelo == "ajuste_cuadratico" ~ "Cuadrático",
      Modelo == "ajuste_cubico"     ~ "Cúbico"
    )
  )
```

### Comparación de los modelos

El gráfico muestra los valores observados como puntos y cada modelo ajustado como una línea de distinto color. 
```{r}
#| label: grafico-ajustes
#| fig-width: 9
#| fig-height: 5.5
#| fig-align: center

# Grafico


colores_modelo <- c(
  "Lineal"    = "#1f77b4",
  "Cuadrático" = "#d62728",
  "Cúbico"    = "#2ca02c"
)
# Si tus niveles de "Modelo" tienen otros nombres, ajusta los names() de arriba

ggplot(datos_grafica, aes(x = `Anio computacional`)) +
  # Puntos observados
  geom_point(
    aes(y = Media),
    color = "grey20",
    fill  = "white",
    shape = 21,
    size  = 2.5,
    stroke = 0.8,
    alpha = 0.9
  ) +
  # Curvas ajustadas
  geom_line(
    aes(y = Ajuste, color = Modelo),
    linewidth = 1.1
  ) +
  scale_color_manual(values = colores_modelo) +
  labs(
    title    = "Ajuste por Mínimos Cuadrados - Temperatura Media Anual Aguascalientes",
    subtitle = "Comparación de modelos lineal, cuadrático y cúbico",
    x        = "Año computacional (t)",
    y        = "Temperatura media (°C)",
    color    = "Modelo",
    caption  = "Los puntos representan los valores originales; las líneas, los modelos."
  ) +
  theme_minimal(base_size = 13, base_family = "sans") +
  theme(
    plot.title       = element_text(face = "bold", size = 16, margin = margin(b = 4)),
    plot.subtitle    = element_text(color = "grey35", size = 11, margin = margin(b = 12)),
    plot.caption     = element_text(color = "grey50", size = 8.5, hjust = 0, margin = margin(t = 10)),
    axis.title       = element_text(face = "bold", size = 11),
    axis.text        = element_text(color = "grey25"),
    legend.position  = "bottom",
    legend.title     = element_text(face = "bold"),
    panel.grid.minor = element_blank(),
    panel.grid.major = element_line(color = "grey90", linewidth = 0.4),
    plot.margin      = margin(15, 15, 10, 15)
  )
```
