---
title: "Ejercicio 5. Análisis de Componentes Principales (ACP) sobre USArrests"
author: "Eduardo Alanís García"
lang: es
format:
  html:
    toc: true
    code-fold: false
    code-tools: true
execute:
  warning: false
  message: false
---

## Introducción

En este ejercicio se aplica un **Análisis de Componentes Principales (ACP)** al conjunto de datos `USArrests`, incluido de forma nativa en R. El conjunto contiene, para cada uno de los 50 estados de Estados Unidos, la tasa de arrestos por cada 100,000 habitantes en tres delitos (`Murder`, `Assault`, `Rape`) y el porcentaje de población urbana (`UrbanPop`).


## a) Centrado de los datos

Primero se carga el conjunto `USArrests` y se **centra** cada variable restándole su media, usando `scale(center = TRUE, scale = FALSE)`. Centrar solo desplaza cada variable para que su nueva media sea cero; esto se verifica con `lapply(..., mean)`, cuyo resultado son valores prácticamente iguales a cero.

```{r}
#| label: centrado

data("USArrests")

datos =  USArrests
datos_centrados = datos |>  scale(center = TRUE, scale = FALSE) |>  as.data.frame()
lapply(datos_centrados, mean)

datos_centrados |>  head(n = 10)
```

## b) Matriz de covarianza y estandarización

Con los datos ya centrados se calcula su **matriz de covarianza** mediante `cov()`. Como el centrado no altera la varianza de cada variable, `lapply(datos_centrados, var)` reproduce las varianzas originales de `USArrests` — y en este caso son muy distintas entre sí (por ejemplo, `Assault` varía en una escala mucho mayor que `UrbanPop`).

Esa diferencia de escalas es justamente el problema que resuelve la **estandarización**: con `scale(center = TRUE, scale = TRUE)` cada variable se centra y además se divide entre su desviación estándar, de modo que todas quedan con varianza igual a 1.

```{r}
#| label: covarianza

matriz_covarianza = datos_centrados |>  cov() |>  as.data.frame()
lapply(datos_centrados, var)

datos_estandarizados = datos |>  scale(center = TRUE, scale = TRUE) |>  as.data.frame()
lapply(datos_estandarizados, var)

matriz_covarianza_estandarizada = datos_estandarizados |>  cov() |>  as.data.frame()
matriz_covarianza_estandarizada
```

## c) Valores y vectores propios

.

```{r}
#| label: eigen

valores = matriz_covarianza_estandarizada |>  eigen()
valores_propios  = valores$values
vectores_propios = valores$vectors |>  as.data.frame()

valores_propios
vectores_propios
```

Los valores propios quedan ordenados de mayor a menor: el primero corresponde a la dirección de máxima varianza (componente 1), el segundo a la máxima varianza ortogonal a la anterior (componente 2), y así sucesivamente.

## d) Componentes principales con `prcomp()`

En lugar de repetir el procedimiento anterior a mano, R ofrece la función `prcomp()`, que internamente centra y escala los datos (`center = TRUE, scale. = TRUE`) y realiza la misma descomposición- El resultado en `pca[["x"]]` son las **puntuaciones (*scores*)** de cada estado sobre cada componente principal.

Para visualizar el resultado se grafican las dos primeras componentes (`PC1` y `PC2`), que concentran la mayor parte de la varianza, y se etiqueta cada punto con el nombre del estado correspondiente.

```{r}
#| label: prcomp
#| fig-width: 7
#| fig-height: 6
#| fig-align: center

pca = datos |> prcomp(center = TRUE, scale. = TRUE)
componentes = pca[["x"]] |>  as.data.frame()

plot(x = componentes$PC1, y = componentes$PC2,
     xlab = "PC1", ylab = "PC2", pch = 19, col = "steelblue")
text(componentes$PC1, componentes$PC2, labels = rownames(datos), pos = 3, cex = 0.6)
```

En el gráfico, los estados que se ubican hacia la derecha (valores altos de `PC1`) tienden a presentar tasas de criminalidad más altas, mientras que los que se ubican hacia la izquierda presentan tasas más bajas; `PC2` distingue principalmente entre estados con mayor o menor población urbana.

## e) Varianza explicada

Finalmente, se calcula qué proporción de la varianza total explica cada componente, dividiendo cada valor propio entre la suma de todos ellos:

$$
\text{Varianza explicada}_k = \frac{\lambda_k}{\sum_{i=1}^{p} \lambda_i}
\qquad\qquad
\text{Varianza acumulada}_k = \sum_{i=1}^{k} \text{Varianza explicada}_i
$$

```{r}
#| label: varianza

varianza = valores_propios / sum(valores_propios)
varianza_acumulada = cumsum(varianza)

data.frame(
  valores = valores_propios,
  varianza = varianza |>  round(digits = 4),
  varianza_acumulada = varianza_acumulada |>  round(digits = 4)
  )
```

La tabla anterior se puede comparar directamente con la salida de `summary(pca)`, que reporta la misma información (desviación estándar, proporción de varianza y proporción acumulada) a partir del objeto `prcomp`. Por último, `pca` muestra las cargas (*loadings*) de cada variable en cada componente, que deben coincidir salvo talvez algunos signos, que es arbitrario en un ACP con los `vectores_propios` calculados en el inciso c).

```{r}
#| label: resumen

summary(pca)

pca
```
